Inventaris van het archief van de heerlijkheid Sommelsdijk, 1418-1696
Nationaal Archief, Den Haag
Heerlijkheid Sommelsdijk
1418-1696
35289
0.10 meter; 35 inventarisnummers.
Normale geschreven en gedrukte teksten. De Nederlandstalige stukken van vóór ca. 1700 zijn geschreven in het gotische cursiefschrift, met name in de oud-Hollandse klerkencursief. De Duitse stukken zijn grotendeels in het Kurrentenschrift geschreven.
Nationaal Archief, Den Haag
Het archief bevat akten betreffende de verwerving, de belening en het bestuur van de heerlijkheid, alsmede enkele akten betreffende eigendommen en financiën en een akte betreffende de aanstelling van een kapelaan van Sommelsdijk.
Archiefvorming
Geschiedenis van de archiefvormer
De ambachtsheerlijkheid Sommelsdijk vindt haar oorsprong in een gors dat door Jacoba van Beieren in 1418 aan haar moeder Margaretha van Bourgondië ter bedijking werd uitgegeven
Inv.nr. 1
. Margaretha verkocht het gors in 1430 aan Floris van Borselen. Gesteund door hertog Filips de Goede, die hun bij hun inpolderingswerken allerlei voorrechten schonk, slaagden Floris en zijn zoon Adriaan erin het gors te bedijken
Inv.nrs. 3, 4, 14 en 15.
.
Adriaan van Borselen was getrouwd met Anna van Bourgondië, een bastaarddochter van hertog Filips
Dr. A.W.E. Dek: Genealogie van de graven van Holland, 4e druk 1969, p. 91. Na Adriaans dood trouwde Anna met Adolf van Kleef, heer van Ravenstein.
en aan haar droeg hij de heerlijkheid op. Een afstammeling van Boudewijn van Bourgondië, een halfbroer van Anna, Herman van Bourgondië, heer van Falais
Dek, p. 102-104.
, verkocht de heerlijkheid in 1611 aan François van Aerssen. Diens nakomelingen bleven in het bezit van Sommelsdijk tot 1825 toen zij door de erfgenamen van Anna Margaretha van Aerssen, weduwe Van der Duyn, werd verkocht aan David van Weel.
Geschiedenis van het archiefbeheer
De hierna beschreven stukken werden tezamen met andere in 1894 door het Algemeen Rijksarchief aangekocht op een auctie van de kunsthandelaar Oldenzeel te Rotterdam uit de nalatenschap van Hendrik Veder
Verslagen Omtrent 's Rijks Oude Archieven 1894, p. 67-72.
.
Op een niet te achterhalen tijdstip werd de verworven collectie gesplitst in het archief van de heerlijkheid Sommelsdijk en andere stukken, die verdeeld werden over verschillende archieven.
In 1950 werd een aanvulling verworven op een veiling van de fa. Van Stockum te 's-Gravenhage
Aanwinsten 1950, XXV.
.
De verwerving van het archief
Het archief is door aankoop verworven.
Inhoud en structuur van het archief
3.19
Aanwijzingen voor de gebruiker
Openbaarheidsbeperkingen
Volledig openbaar.
Materiële beperkingen
Aanvraaginstructie
Openbare archiefstukken kunnen online worden aangevraagd en gereserveerd. U kunt dit ook via de terminals in de studiezaal van het Nationaal Archief doen. Om te kunnen reserveren dient u de volgende stappen te volgen:
U maakt een profiel aan op www.gahetna.nl, en logt vervolgens in
Via de archiefinventaris (alleen de beschrijvingen met rode nummers) selecteert u het gewenste archiefstuk door op de knop 'Reserveren' te klikken
In het volgende scherm geeft u aan op welke dag u het archiefstuk wilt inzien
Indien u zich bevindt in de studiezaal en een tafelnummer heeft ontvangen kunt u dit nummer vermelden. Als u geen tafelnummer heeft kunt u tafelnummer 777 laten staan
Vervolgens bevestigt u uw reservering door deze te versturen.
Verwant materiaal
Beschikbaarheid van kopieën
Afgescheiden archiefmateriaal
Overige stukken van het archief van de heerlijkheid Sommelsdijk treft men aan in:
1.10.14 - Familie Van Bylandt, inv.nrs. 859-886.
1.10.01 - Familie Van Aerssen van Voshol, inv.nrs. 468-479. VROA 1915.
Bijlagen
Concordans
Concordantie van de beschrijving uit de VROA en aanwinsten 1950 XXV op de onderhavige inventaris.
Aanwinsten 1894 No 35 a1 -a2 1
Aanwinsten 1894 No 35 a3 3
Aanwinsten 1894 No 35 a4 14
Aanwinsten 1894 No 35 b1-b2 2
Aanwinsten 1894 No 35 c1-c3 5
Aanwinsten 1894 No 35 a 16
Aanwinsten 1894 No 35 e 16
Aanwinsten 1894 No 35 f 15
Aanwinsten 1894 No 35 g 4
Aanwinsten 1894 No 35 h 21
Aanwinsten 1894 No 35 i 22
Aanwinsten 1894 No 35 k 17
Aanwinsten 1894 No 35 l 23
Aanwinsten 1894 No 35 m 6
Aanwinsten 1894 No 35 n 18
Aanwinsten 1894 No 35 o 7
Aanwinsten 1894 No 35 p 19
Aanwinsten 1894 No 35 q 20
Aanwinsten 1894 No 35 r 8
Aanwinsten 1894 No 35 s 9
Aanwinsten 1894 No 35 t 10-13
Aanwinsten 950 XXV-1 3
Aanwinsten 1950 XXV-2 9
Beschrijving van de series en archiefbestanddelen
- Rechten. Verwerving en belening, I.
  - Akte van uitgifte door Jacoba van Beieren aan haar moeder Margaretha van Bourgondië tot bedijking van een gors genaamd Sommelsdijk, gelegen in Zeeland beoosterschelde, met ambacht, ambachtsrecht, tienden, vogelrijen, visserijen, veren, giften van kerken en andere rechten en inkomsten, 1418; met vidimus van schepenen en raad van Middelburg, 1527., [1418, 1527]; 1.1, 1.2; 2 charters
    - 1418, 1.1
      Dit inventarisnummer is alleen als kopie te raadplegen.
    - 1527, 1.2
  - Akte van toewijzing door Jacoba van Beieren aan Dirk van Zwieten en Johanna Arendsdr. van Leijenburg, zijn vrouw, van de gorzen van Sommelsdijk en Mallant, gelegen in het rentmeesterschap Beoosterschelde, eertijds door Philips van Bourgondië gegeven aan Arend van Leijenburg en zijn dochter, 1429; met akte van bevestiging door Philips van Bourgondië, 1430., [1429, 1430]; 2.1, 2.2; 2 charters
    - 1429, 2.1
    - 1430, 2.2
  - Akte van verkoop door Margaretha van Bourgondië aan Floris van Borselen van het gors van Sommelsdijk c.a., 1430; met akte van bevestiging door Philips van Bourgondië, 1430; met vidimus van de magistraat van Middelburg, 1471., [1430, 1471]; 3.1, 3.2, 3.3; 3 charters
    - Akte van verkoop1430, 3.1
    - Akte van bevestiging, 1430, 3.2
    - Vidumus, 1471, 3.3
  - Akte van opdracht voor de graaflijkheid van Zeeland door Adriaan van Borselen aan Anna van Bourgondië, zijn vrouw, van de heerlijkheid van de nieuw bedijkte landen van Sommelsdijk met alle rechten, 1466. Vidimus van Jan van 's-Gravenzande, abt. van Middelburg, 1471; met minuut, 1471., [1466, 1471]; 4.1, 4.2; 1 charter en 1 stuk, aaneengehecht
    - Charter, 1471, 4.1
    - Minuut (papier), 1471, 4.2
  - Akte van transport voor het Hof van Holland door Adriaan en Jan Michielsz. van Eversdijk, zonen van Anthonis Michielsz. aan Anna van Bourgondië van 50 gemeten van de gorzen van Sommelsdijk, welke eertijds waren toegewezen aan Guy van Barbaçon genaamd Ardenois, 1499; met retroakten, 1430 en 1458., [1430, 1499]; 5.1, 5.2, 5.3; 3 charters
    - 1499, 5.1
    - 1430, 5.2
    - 1458, 5.3
  - Akte van willige condemnatie door de Geheime Raad van keizer Karel V van de overeenkomst tussen Jacob van Bourgondië, heer van Fallais en Brugdamme en Philips van Lannoy, heer van Zoutelande, over de nalatenschap van hun oom Philips van Bourgondië, waarbij onder andere de heerlijkheid Sommelsdijk aan Jacob wordt toegewezen, 1543; met akte van bevestiging door Karel V, 1544., [1543, 1544]; 6.1, 6.2; 2 charters getransfigeerd
    - 1544, 6.1
    - 1543, getransfigeerd, 6.2
  - Akten van belening door de graven en de Staten van Holland en West-Friesland en Zeeland met de heerlijkheid Sommelsdijk., 1556-1696; 7-13; 10 charters en 1 katern
    - Akte van belening van Karel van Bourgondië, 1556; met akte van ontslag van verzuim, 1556, 7.1, 7.2; 2 charters (getransfigeerd)
      - 1556 oktober 24, 7.1
      - 1556 augustus 8, getransfigeerd, 7.2
    - Akte van belening van Herman van Bourgondië, 1582, 8; 1 charter
    - Akte van belening van François van Aerssen, 1611; met akte van transport voor schepenen van Sommelsdijk door Herman van Bourgondië van al zijn allodiale en eigen goederen aldaar, 1611, 9.1, 9.2; 2 charters
      - Akte van belening, 1611 februari, 9.1
      - Akte van transport, 1611 maart, 9.2
    - Akte van belening van Cornelis van Aerssen, 1663. Afschrift, 1713. [1663, 1713], 10, 10.1; 1 katern en 1 charter
      - Akte van belening,1663, 10.1
      - Afschrift, 1713, 10
    - Akten van belening van Dirk van Zuijlichem voor Margaretha du Puy Montbrun ten behoeve van haar zoon Alexander van Aerssen, 1689, 11.1, 11.2; 2 charters
      - 1689 juli, 11.1
      - 1689 augustus, 11.2
    - Akten van belening van Margaretha du Puy Montbrun voor haar zoon François van Aerssen, 1692, 12.1, 12.2; 2 charters
      - 1692 maart, 12.1
      - 1692 september, 12.2
    - Akte van belening van François van Aerssen, 1696, 13; 1 charter
- Bestuur, II.
  - Akte van bevestiging door Philips van Bourgondië voor de tolvrijheid voor de toekomstige bewoners van de gorzen van Sommelsdijk, 1431; vidimus van de magistraat van Middelburg, 1527., [1431, 1527]; 14; 1 charter
  - Akte van toestemming door Philips van Bourgondië voor Adriaan van Borselen, heer van Brugdamme, om dijkwerkers en andere personen die bij de bedijking van Sommelsdijk iets misdoen, op Duiveland gevangen te zetten., 1464; 15; 1 charter
  - Akte van toewijzing door Adriaan van Borselen aan Tielman Oom van Wijngaarden voor 1/4 deel, Boudijn Hellecop voor 1/4 deel, Cornelis Gillesz. voor 1/4 deel en Cornelis Hubrechtsz. en Willem Adriaansz. voor 1/8 deel en aan zichzelf voor 1/8 deel van de gorzen van Sommelsdijk tot bedijking met de verplichting tot bouw en onderhoud van een kerk, 1464. Vidimus van Aalbrecht Pietersz., prior, en convent van de Jacobijnen te 's-Gravenhage, 1464; met vidimus van van Cornelis Cornelisz., vicecureit, 1474., [1464, 1474]; 16.1, 16.2; 2 charters
    - 1464, 16.1
    - 1474, 16.2
  - Akte van toezegging door Jan Dirksz., Hein Pietersz. van der Meere en Jan Jacobsz., vervangende hun mededelers, geërfden in het bedijkte land van Oostmoer, aan Anna van Bourgondië, tot nakoming van de voorwaarden van het in 1488 verleende octrooi van bedijking dat hierin is geïncorporeerd., 1496; 17; 1 charter
- Beheer, III.
  - Rechten, a.
    - personeel, 1.
      - Akte van verklaring door dijkgraaf en heemraden van Sommelsdijk van het afleggen van de eed door Adriaan Jansz. van der Nadt, baljuw, Jacob Vrankenz., dijkgraaf, Hendrik Been, rentmeester, en andere functionarissen, bevestigd door Joris Rogiers, rentmeester en mr. Nicolaas Sille, advocaat., 1543; 18; 1 charter
    - kerk en school, 2.
      - Akte van aanstelling door Karel van Bourgondië van mr. Jan Arnoutsz. tot kapelaan van Sommelsdijk met last tot waarneming van de schoolmeester., 1566; 19; 2 charters?
        Zie ook inv.nr. 16.
        - 1566, 19.1
        - 1566 juni 11, 19
  - Eigendommen, b.
    - Akte van transport door gouverneur en raden van Zeeland, de magistraat van Middelburg, Vlissingen en Vere aan Arend van Dorp, van tienden en een landstede met 53 gemeten vroonland gelegen in de Plate, afkomstig van de kanunniken van Wester Souburg, 1576; met akte van verklaring door de magistraat van Zierikzee, dat de koopsom is verrekend met een obligatie, die men Arend van Dorp schuldig was, 1577., [1576, 1577]; 20.1, 20.2; 2 charters getransfigeerd
      - 1576, 20.1
      - 1577, getransfigeerd, 20.2
  - Financiën, c.
    - Akte van overeenkomst voor schepenen van Sommelsdijk tussen Anna van Bourgondië en Daniël, Jacob en Joost, bastaarden van Adriaan van Borselen, over een uitkering aan hen., 1469; 21; 1 charter
    - Akte van transport voor schepenen van Zierikzee door Markin weduwe van Pieter Pieter Tonnezoon, van een rente van 20 schellingen uit de heerlijkheid Sommelsdijk aan Bouwen Gools voor Anna van Bourgondië., 1495; 22; 1 charter
    - Akte van transport voor leenmannen van Zeeland en schepenen van Sommelsdijk door Gilles Scheynge uit Gent, van een rente van 3 pond uit de heerlijkheid Sommelsdijk, aan Philips bastaard van Bourgondië, 1512; met akte van vrijwaring., 23.1, 23.2; 2 charters getransfigeerd
      - Akte van transport, 1512 oktober 27, 23.1
      - Vrijwaring, 1512 oktober 27, getransfigeerd, 23.2